ACORDAO-COMPLETO-2343608

ACÓRDÃO 1860/2019 ATA 5/2019 - PRIMEIRA CÂMARA

VISTOS, relatados e discutidos estes autos em que se apreciam pensões civis instituídas no âmbito da Superintendência Estadual da Funasa em Rondônia,
	ACORDAM os Ministros do Tribunal de Contas da União, reunidos em sessão da Primeira Câmara, diante das razões expostas pelo relator, e com fundamento no art. 71, inciso III, da Constituição Federal de 1988, c/c os arts. 1º, inciso V, e 39, inciso II, da Lei 8.443/1992, e ainda com os arts. 260, §§ 1º e 5º, e 262 do Regimento Interno/TCU, em:
9.1. considerar prejudicado, por perda de objeto, o exame da pensão civil instituída por Elizabeth dos Santos Cavalcante (XXX.418.182-XX) , ante a cessação dos seus efeitos financeiros;
9.2. considerar ilegais as pensões civis instituídas por Eliseu Moises de Aguiar (XXX.675.542-XX) e João Lima do Nascimento (XXX.880.432-XX) , negando o registro aos atos correspondentes;
	9.3. dispensar o ressarcimento das quantias indevidamente recebidas de boa-fé (Súmula/TCU 106) ;
	9.4. determinar à Superintendência Estadual da Funasa em Rondônia que:
	9.4.1. no prazo de 15 (quinze) dias, faça cessar os pagamentos decorrentes dos atos ora considerados ilegais, sob pena de responsabilidade solidária da autoridade administrativa omissa, até a emissão de novos atos, escoimados da irregularidade verificada, a serem submetidos à apreciação do TCU no prazo de 30 (trinta) dias;
	9.4.2. no prazo de 15 (quinze) dias, dê ciência do inteiro teor desta deliberação, bem como do relatório e do voto que a fundamentam, aos interessados cujos atos ora são considerados ilegais, esclarecendo-lhes que o efeito suspensivo proveniente da interposição de recurso não os exime da devolução dos valores percebidos indevidamente após a notificação sobre o presente acórdão, em caso de não provimento do recurso porventura impetrado;
	9.4.3. no prazo de 30 (trinta) dias, informe ao TCU as medidas adotadas, sem prejuízo de encaminhar comprovante sobre a data em que os interessados tomaram conhecimento do contido no item anterior;
	9.5. determinar à Sefip que monitore o cumprimento das diretrizes ora endereçadas à Superintendência Estadual da Funasa em Rondônia;
	9.6. dar ciência deste acórdão à Superintendência Estadual da Funasa em Rondônia e ao representante legal devidamente constituído nos autos.

Apreciação de pensões civis instituídas no âmbito da Superintendência Estadual da Funasa em Rondônia.

Primeira Câmara

3. Interessados: Alberto Hardaya Cavalcante (XXX.008.482-XX); Amanda Zampieri de Aguiar (XXX.440.902-XX); Benigna Ângulo da Silva Nascimento (XXX.593.902-XX); Maria Ruth Zampieri de Aguiar (XXX.441.122-XX); Patricia Zampieri de Aguiar (XXX.441.042-XX); Veronica Santos Cavalcante (XXX.289.312-XX).

13.1. Ministros presentes: Vital do Rêgo (na Presidência) e Bruno Dantas (Relator).
13.2. Ministros-Substitutos convocados: Augusto Sherman Cavalcanti e André Luís de Carvalho.

BRUNO DANTAS

Cuidam os autos de pensões civis instituídas na esfera da Superintendência Estadual da Funasa em Rondônia. No âmbito da Secretaria de Fiscalização de Pessoal, foi produzido o acervo instrutivo que compõe a peça 25 dos autos, que contou com a anuência do corpo diretivo daquela unidade (peça 26) e do qual colaciono o seguinte excerto:
“HISTÓRICO
6.	Ressalte-se, inicialmente, que, consultando-se o Siape constatou-se o falecimento de Alberto Hardaya Cavalcante (peça 18) . Logo, a análise do ato de concessão de pensão de Elizabeth dos Santos Cavalcante pode ser considerada prejudicada, por perda de objeto, haja vista a exaustão de seus efeitos financeiros, conforme previsto no art. 260, §5º, do RITCU.
7.	Consultando-se os contracheques referentes às concessões de Eliseu Moises de Aguiar e João Lima do Nascimento, verificou-se a inclusão, na base de cálculo das pensões, de parcelas judiciais referentes a planos econômicos. Após consulta aos atos Sisac dos instituidores, constatou-se que tratam de URP (26,05%) no caso do Sr. João e URP (26,05%) e Plano Collor (84,32%) no caso do Sr. Eliseu.
8.	Considerando que as parcelas de plano econômico deveriam ter sido absorvidas pelos reajustes e reestruturações nas carreiras dos instituidores, além do fato de que os atos de concessão deram entrada neste Tribunal há mais de cinco anos, fez-se necessário oportunizar o contraditório e a ampla defesa dos interessados, nos termos do Acórdão 587/2011-TCU-Plenário, da relatoria do Ministro Valmir Campelo, conforme oitivas acostadas às peças 1 e 3. 
9.	A oitiva à peça 2 foi encaminhada antes do óbito citado do parágrafo 6. Não foram encaminhadas oitivas às filhas dos instituidores Eliseu Moises de Aguiar e Elizabeth dos Santos Cavalcante por já terem alcançado a maioridade e não mais perceberem a pensão, conforme contracheques à peça 17.
10.	As interessadas Maria Ruth Zampieri de Aguiar e Benigna Ângulo da Silva Nascimento foram devidamente notificadas (peças 5 e 8) . Entretanto, apenas a última apresentou defesa junto aos autos (peça 7) .
EXAME TÉCNICO
Ato de Eliseu Moises de Aguiar
11.	Conforme exposto anteriormente, as filhas do instituidor Amanda Zampieri de Aguiar e Patricia Zampieri de Aguiar já alcançaram a maioridade e não mais recebem o benefício pensional.
12.	Quanto ao valor pago à Sra Maria Ruth Zampieri de Aguiar, constatou-se que foram incluídas, na base de cálculo de seu benefício, parcelas judiciais referentes a planos econômicos, mais especificamente URP 26,05% (R$ 920,00) e Plano Collor 84,32% (R$ 284,22) , consoante contracheque à peça 17.
13.	Em relação ao tema, ressalte-se que o TCU tem por indevido estes pagamentos, mesmo que amparados por sentença judicial. Quanto a essa questão, é entendimento pacífico nesta Corte que os pagamentos dos percentuais relativos a planos econômicos (como no caso em tela) não se incorporam indefinidamente aos vencimentos, pois têm natureza de antecipação salarial, sendo devidos somente até a reposição das perdas salariais havidas até então, o que ocorre na primeira data-base seguinte àquela que serviu de referência ao julgado. Nesse sentido, são os seguintes arestos desta Corte: Acórdão 398/2004-TCU-Plenário, Decisão Plenária 138/2001, Acórdãos 1.910/2003 e 2.169/2003, ambos da 1ª Câmara, Decisões 117 e 118/2002, da 2ª Câmara, e Decisões 231, 280, 313 e 331/2002, da 1ª Câmara, dentre inúmeros outros julgados.
14.	Assim, de forma resumida, no que se refere ao pagamento do percentual relativo a planos econômicos, a jurisprudência desta Corte, a exemplo do paradigmático Acórdão 2161/2005-TCU-Plenário, de relatoria do Ministro Walton Alencar Rodrigues, cristalizou-se no sentido de que: 1) o pagamento destacado de vantagem decorrente de plano econômico deferida por sentença judicial não deve extrapolar a data-base seguinte à que serviu de referência ao julgado; 2) vantagem decorrente de plano econômico não se incorpora à remuneração, a menos que orientação em sentido contrário esteja expressamente fixada na decisão judicial que a concedeu; 3) quando sentença judicial determinar expressamente incorporação de vantagem decorrente de plano econômico à remuneração, tal parcela deve ser paga sob forma de vantagem pessoal nominalmente identificada (valores e não percentuais) , sujeita exclusivamente aos reajustes gerais do funcionalismo e sem incidência do respectivo percentual sobre qualquer outra parcela.
15.	Nesse sentido, prospera a posição firmada por ocasião da prolação do Acórdão 1857/2003-TCU-Plenário, de relatoria do Ministro Adylson Motta, de que, ‘excetuada a hipótese de a decisão judicial haver expressamente definido que a parcela concedida deva ser paga mesmo após o subsequente reajuste salarial, deve prevalecer a justa Súmula nº 322 do TST, cabendo a este Tribunal de Contas considerar ilegal o ato concessório, determinando a sustação dos pagamentos indevidos’.
16.	A adoção de tal solução por parte do TCU constitui efetiva defesa da coisa julgada, pois estender o pagamento de parcelas antecipadas para além da data-base, sem expressa determinação judicial nesse sentido, seria extrapolar os limites do próprio julgado, consistindo em erro do gestor de pessoal na execução da ordem judicial.
17.	Assim, para verificar a regularidade da parcela, cabe verificar se os reajustes posteriores na base de cálculo do benefício pensional foram superiores ao valor da parcela. No caso concreto ora analisado, confrontando-se o valor do vencimento básico em 10/2003 (R$ 402,62) com o de 4/2018 (R$ 1.636,40) , conforme ficha financeira à peça 17, infere-se que houve nesse período um aumento suficiente para absorver as parcelas de plano econômico, que somam R$ 1.204,22.
Resposta à oitiva
18.	Mesmo devidamente notificada (peça 8) , a interessada optou por não se manifestar nos autos.
19.	Assim, o ato merece proposta de julgamento pela ilegalidade, com recusa de seu registro.
Ato de João Lima do Nascimento
20.	Conforme exposto anteriormente, constatou-se que foi incluída na base de cálculo do benefício de Benigna Ângulo da Silva Nascimento parcela judicial referente a plano econômico, mais especificamente URP 26,05% (R$ 259,08) , consoante contracheque à peça 17.
21.	Também consoante apresentação anterior (parágrafos 13-16) , esta Corte de Contas entende indevida a percepção de tal parcela, mesmo que amparada por sentença judicial.
22.	No caso da interessada, para verificar a regularidade da parcela, resta verificar se os reajustes posteriores na base de cálculo do benefício pensional foram superiores ao valor da parcela. Confrontando-se o valor do vencimento básico em 10/2003 (R$ 310,59) com o de 4/2018 (R$ 1.262,36) , conforme ficha financeira à peça 17, infere-se que houve nesse período um aumento suficiente para absorver a parcela de plano econômico (R$ 259,08) .
Resposta à oitiva
23.	Em sua defesa (peça 7) , a interessada, por meio de seu procurador, alegou que:
a) a interrupção no pagamento da parcela de plano econômico ofende a coisa julgada; e
b) o recebimento da parcela estaria amparado no processo 00500.2012-003-14.00-6;
24.	Quanto ao argumento ‘a’, frise-se que a parcela judicial referente a plano econômico (URP 26,05%) , como mencionado anteriormente, tem natureza de antecipação de remuneração e as reestruturações posteriores da carreira do interessado implicaram reajustes superiores aos percentuais obtidos judicialmente. O argumento de que as parcelas devem continuar sendo pagas por terem sido obtidas judicialmente, com decisão já transitada em julgado, não merece prosperar, pois não está se questionando a decisão judicial, mas sim sua extrapolação além dos limites da coisa julgada.
25.	Logo, tal alegação não merece prosperar.
26.	Em relação ao argumento ‘b’, ressalte-se que tal ação transcorre junto ao Tribunal Regional do Trabalho da 14ª Região e de forma alguma garante aos reclamantes o pagamento ad eternum da parcela referente à URP (26,05%) . Consultando-se os detalhes do processo (peça 19) , constatou-se que este trata de cobrança de valores atrasados de URP, e não de incorporação da vantagem de forma permanente.
27.	Assim, tal alegação também não merece acolhida, cabendo proposta de julgamento do ato pela ilegalidade e recusa de seu registro.
CONCLUSÃO
28.	Ante o exposto, conclui-se que a análise do ato de concessão de pensão de Elizabeth dos Santos Cavalcante pode ser considerada prejudicada, por perda de objeto, haja vista a exaustão de seus efeitos financeiros, conforme previsto no art. 260, §5º, do RITCU, dado o falecimento do Sr. Alberto Hardaya Cavalcante e o atingimento da maioridade por parte de sua filha, Veronica Santos Cavalcante.
29.	Quanto aos atos dos instituidores Eliseu Moises de Aguiar e João Lima do Nascimento, verificou-se a inclusão indevida de rubrica judicial de plano econômico no cálculo dos benefícios pensionais, cabendo proposta de julgamento dos atos pela ilegalidade e recusa de seu registro.
PROPOSTA DE ENCAMINHAMENTO
30.	Ante o exposto, e de conformidade com o preceituado no artigo 71, inciso III, da Constituição Federal c/c os arts. 1º, inciso V, e 39, inciso II, da Lei 8.443/92 e os artigos 1º, inciso VIII, e 260, §§1º e 5º, do Regimento Interno do TCU, propõe-se:
a) considerar prejudicado, por perda de objeto, o exame do mérito do ato de Elizabeth dos Santos Cavalcante (CPF: XXX.418.182-XX) ;
b) considerar ILEGAIS e recusar o registro dos atos de concessão de pensão civil de Eliseu Moises de Aguiar (CPF: XXX.675.542-XX) e João Lima do Nascimento (CPF: XXX.880.432-XX) ;
c) dispensar a devolução dos valores indevidamente recebidos até a data da ciência pela Superintendência Estadual da Funasa em Rondônia do Acórdão que vier a ser proferido, com base no Enunciado 106 da Súmula da Jurisprudência do TCU;
d) determinar à Superintendência Estadual da Funasa em Rondônia, com fundamento no art. 45 da Lei 8.443/1992, que:
d.1) faça cessar os pagamentos decorrentes dos atos impugnados, comunicando ao TCU, no prazo de quinze dias, as providências adotadas, nos termos dos artigos 262, caput, do Regimento Interno do TCU e 8º, caput, da Resolução-TCU 206/2007;
d.2) cadastre novos atos, livres das irregularidades apontadas, nos termos do artigo 262, §2º, do Regimento Interno do TCU;
d.3) informe às interessadas Maria Ruth Zampieri de Aguiar (CPF: XXX.441.122-XX) e Benigna Ângulo da Silva Nascimento (CPF: XXX.593.902-XX) o teor do Acórdão que vier a ser prolatado, nos termos do artigo 4º, §3º, da Resolução-TCU 170/2004, alertando-as de que o efeito suspensivo proveniente de eventual interposição de recurso junto ao TCU não as exime da devolução dos valores indevidamente percebidos após a notificação, em caso de não provimento desse recurso;
d.4) encaminhe ao TCU, no prazo de trinta dias, comprovante da data de ciência do teor desta deliberação pelas interessadas citadas no item anterior.”
2.	O Ministério Público de Contas, representado nos autos pelo Procurador Júlio Marcelo de Oliveira, manifestou-se de acordo com o encaminhamento formulado pela Sefip (peça 26) .
	É o relatório.

Emerson Salvador de Lima (OAB/RO 8.127) e outros representando Benigna Ângulo da Silva Nascimento.

Procurador Júlio Marcelo de Oliveira.

pessoal. pensão civil. inclusão de parcela judicial DESTACADa relativa a ANTECIPAÇão SALARIAl DECORRENTE DE PLANO ECONÔMICO. não absorção dessa parcela por reestruturações remuneratórias posteriores. inobservância do regramento estabelecido no acórdão 2.161/2005-tcu-plenário. irregularidade nA inclusão da rubrica na base de cálculo dos proventos. ilegalidade de dois atos. determinação. cessação dos efeitos financeiros de um ato antes da apreciação pelo tcu. perda de objeto. ciência. 1. A sentença que reconhece ao trabalhador ou ao servidor o direito a determinado percentual de acréscimo remuneratório deixa de ter eficácia a partir da superveniente incorporação definitiva do referido percentual aos seus ganhos. 2. A sentença faz coisa julgada nos limites da situação fática posta na petição inicial, não representando afronta à coisa julgada a decisão posterior deste Tribunal que afaste pagamentos oriundos de sentenças judiciais cujo suporte fático de aplicação já se tenha exaurido. 3. O Tribunal pode considerar prejudicado, por perda de objeto, o exame de atos de admissão e concessão cujos efeitos financeiros tenham se exaurido antes de sua apreciação.

PENSÃO CIVIL (PCIV)

Secretaria de Fiscalização de Pessoal (Sefip).

Cuidam os autos de pensões civis instituídas no âmbito da Superintendência Estadual da Funasa em Rondônia.
2.	A Sefip e o Ministério Público de Contas opinam, em consonância, pela perda de objeto da análise da pensão instituída por Elizabeth dos Santos Cavalcante e pela ilegalidade das pensões instituídas por Eliseu Moises de Aguiar e João Lima do Nascimento, em razão de impropriedade identificada na inclusão de parcela judicial relativa a plano econômico.
3.	Preliminarmente, registro que os atos em exame foram disponibilizados ao TCU há mais de cinco anos, razão pela qual foi oferecido o prévio uso das garantias da ampla defesa e do contraditório pelos interessados, nos termos preconizados no Acórdão 587/2011-TCU-Plenário. Para tanto, a unidade instrutora realizou o chamamento dos interessados para que se manifestassem sobre as falhas detectadas em suas concessões.
4.	De pronto, verifico que o acervo instrutivo produzido pela Sefip tem por base amplo e convincente arrazoado que merece acolhimento, razão pela qual adoto aqui, como razões de decidir, os fundamentos ali sustentados, sem prejuízo das seguintes considerações.
5.	Acerca das vantagens relativas a planos econômicos (e.g. Planos Bresser – 26,06%, Verão – 26,05% e Collor – 84,32%) , é mister ressaltar o disciplinamento contido no Acórdão 1857/2003-TCU-Plenário, confirmado pelo Acórdão 961/2006-TCU-Plenário, segundo o qual, em atos que contemplem parcelas dessa natureza, compete ao Tribunal considerá-los ilegais e negar-lhes registro, mesmo diante de decisão judicial favorável ao pagamento do benefício, porquanto os pagamentos da espécie não se incorporam à remuneração em caráter permanente, pois têm caráter de antecipação salarial, conforme o enunciado 322 da Súmula do TST.
6.	Ainda que, porventura, a sentença judicial concessiva da vantagem no caso em exame houvesse determinado expressamente a sua incorporação de forma definitiva à remuneração do servidor, as condições fáticas do caso atrairiam, inequivocamente, a disciplina do Acórdão 2161/2005-TCU-Plenário, momento em que este Tribunal balizou a forma de execução de sentenças judiciais concessivas de percentuais de planos econômicos, nos seguintes termos:
“9.2.1.2. recalcular, em cada caso, o valor nominal deferido por sentença judicial relativa a planos econômicos, de tal forma que a quantia inicial seja apurada, quando possível, na data do provimento jurisdicional, limitando-se essa revisão ao prazo de 5 anos anteriores. Acrescentar ao valor nominal calculado na data da sentença, apenas os reajustes gerais de salário do funcionalismo público federal ocorridos no período e subtrair as sucessivas incorporações decorrentes de novas estruturas remuneratórias criadas por lei, até a absorção integral dessa vantagem;” (grifo acrescido) .
7.	Após inúmeros precedentes que seguiram idêntica linha de juízo (e.g. Acórdão 1900/2007-TCU-Plenário, 962/2006-TCU-Plenário, 5.153/2009-TCU-1ª Câmara, 3.076/2009-TCU- 1ª Câmara, 4.128/2009-TCU-2ª Câmara, 5.259/2009-TCU-2ª Câmara) , foram cristalizados os seguintes enunciados da Súmula da jurisprudência predominante do TCU:
Enunciado 276
“As vantagens da estrutura remuneratória anterior não se incorporam à atual, exceto quando expressamente consignadas em lei superveniente.”
Enunciado 279
“As rubricas referentes a sentenças judiciais, enquanto subsistir fundamento para o seu pagamento, devem ser pagas em valores nominais, sujeitas exclusivamente aos reajustes gerais do funcionalismo, salvo se a sentença judicial dispuser de outra forma.”
8.	Aliás, a exata metodologia de cálculo do valor devido a título de decisão judicial concessiva de reajuste desse gênero, nos termos do disposto no paradigmático Acórdão 2161/2005-TCU-Plenário, foi talhada no Acórdão 269/2012-TCU-Plenário, que assim elucidou a questão:
“9.2. esclarecer à FURG que, para fins de implementação do procedimento previsto no subitem 9.2.1.2 do Acórdão 2161/2005-TCU-Plenário, conforme determinação constante do subitem 9.4.2 do Acórdão 2047/2008-TCU-Segunda Câmara, deve-se observar que:
9.2.1. a data-base para o cálculo da vantagem URP sob a forma de VPNI será a data do primeiro provimento judicial que determinar o seu pagamento, seja em sede de liminar ou de decisão de mérito, desde que tal data esteja compreendida no período de cinco anos que antecede a data da publicação do Acórdão TCU n.º 2161/2005, que foi em 23/12/2005. Caso contrário, ou seja, caso o provimento judicial seja anterior à data de 23/12/2000, deve-se considerar o valor pago nessa data (23/12/2000) , que corresponde a 5 (cinco) anos antes do Acórdão do TCU;
9.2.2. o valor calculado, na forma precedente, ficará sujeito aos aumentos gerais concedidos aos servidores públicos e deverá ser absorvido pelas reestruturações de carreira posteriores.”
9.	A rigor, portanto, o sustentáculo para continuidade do pagamento deixa de vigorar no instante em que a VPNI for plenamente absorvida por alterações remuneratórias posteriores. Isso porque a reestruturação principia nova ordem jurídica de remuneração. Além disso, conforme jurisprudência pacífica tanto no âmbito do STJ como do STF, não há falar em direito adquirido a regime de vencimentos, de forma que alterações posteriores devem absorver as vantagens decorrentes de decisões judiciais cujo suporte fático já se tenha exaurido, resguardada a irredutibilidade remuneratória (e.g., MS 13.721-DF/STJ, MS 11.145-DF/STJ, RE 241.884-ES/STF, RE 559.019-SC/STF, MS 26.980-DF/STF) .
10.	Ademais, o Supremo Tribunal Federal, ao julgar o Recurso Extraordinário 596.663, que teve repercussão geral reconhecida, assentou a tese de que a sentença que reconhece ao trabalhador ou ao servidor o direito a determinado percentual de acréscimo remuneratório deixa de ter eficácia a partir da superveniente incorporação definitiva do referido percentual aos seus ganhos. A título ilustrativo, transcrevo a ementa do referido julgado:
“CONSTITUCIONAL. PROCESSUAL CIVIL. SENTENÇA AFIRMANDO DIREITO À DIFERENÇA DE PERCENTUAL REMUNERATÓRIO, INCLUSIVE PARA O FUTURO. RELAÇÃO JURÍDICA DE TRATO CONTINUADO. EFICÁCIA TEMPORAL. CLÁUSULA REBUS SIC STANTIBUS. SUPERVENIENTE INCORPORAÇÃO DEFINITIVA NOS VENCIMENTOS POR FORÇA DE DISSÍDIO COLETIVO. EXAURIMENTO DA EFICÁCIA DA SENTENÇA. 1. A força vinculativa das sentenças sobre relações jurídicas de trato continuado atua rebus sic stantibus: sua eficácia permanece enquanto se mantiverem inalterados os pressupostos fáticos e jurídicos adotados para o juízo de certeza estabelecido pelo provimento sentencial. A superveniente alteração de qualquer desses pressupostos (a) determina a imediata cessação da eficácia executiva do julgado, independentemente de ação rescisória ou, salvo em estritas hipóteses previstas em lei, de ação revisional, razão pela qual (b) a matéria pode ser alegada como matéria de defesa em impugnação ou em embargos do executado. 2. Afirma-se, nessa linha de entendimento, que a sentença que reconhece ao trabalhador ou servidor o direito a determinado percentual de acréscimo remuneratório deixa de ter eficácia a partir da superveniente incorporação definitiva do referido percentual nos seus ganhos. 3. Recurso extraordinário improvido.”
11.	Por aí se vê que a cessação dos pagamentos de acréscimos remuneratórios dessa natureza, independentemente de ação rescisória, não representa ofensa à sentença judicial, mas efetiva obediência aos limites da coisa julgada, porquanto a força do aresto não pode impedir que fatos novos produzam as consequências que lhes são próprias, não se admitindo que a coisa julgada material signifique imunidade à alteração dos pressupostos fáticos e jurídicos que regem a questão.
12.	É que a coisa julgada, como situação jurídica (res) regulada pela sentença como norma singular e concreta (iudicata) , alcança apenas o estado de coisas sobre o qual incide a sentença, não se estendendo a inovações supervenientes, como a que decorre de lei ulterior que altere a organização ou a estrutura de cargos e carreiras, cujo regime jurídico não é imutável e perpétuo, nem gera direito adquirido à sua eterna permanência ou subsistência.
13.	No caso em análise, verifico que as pensões instituídas por Eliseu Moises de Aguiar e João Lima do Nascimento estão em desacordo com essa intelecção. Referidos benefícios foram calculados com fundamento no art. 40, § 7º, inciso I, da Constituição Federal, com a redação dada pela Emenda Constitucional 41/2003, c/c o art. 2º, inciso I, da Lei 10.887/2004, qual seja: pensão por morte, com valor do benefício igual à totalidade dos proventos percebidos pelo aposentado na data anterior à do óbito, até o limite máximo estabelecido para os benefícios do regime geral de previdência social, acrescido de setenta por cento da parcela excedente a este limite.
14.	Por esse fundamento, a pensão é paga na forma de parcela única e reajustada nos termos do § 8º do art. 40 da Constituição Federal, com a redação dada pela Emenda Constitucional 41/2003, regulamentado pelo art. 15 da Lei 10.887/2004, verbis:
“Art. 15. Os proventos de aposentadoria e as pensões de que tratam os arts. 1o e 2o desta Lei serão reajustados, a partir de janeiro de 2008, na mesma data e índice em que se der o reajuste dos benefícios do regime geral de previdência social, ressalvados os beneficiados pela garantia de paridade de revisão de proventos de aposentadoria e pensões de acordo com a legislação vigente.” 
15.	Consultando as fichas financeiras dos instituidores, observa-se que a parcela judicial já deveria ter sido totalmente absorvida pelas reestruturações ocorridas antes da instituição da pensão civil. Nesse cenário, a vantagem judicial integrou irregularmente a base de cálculo dos benefícios instituídos por Eliseu Moises de Aguiar e João Lima do Nascimento e permanece repercutindo, mês a mês, no valor pago aos pensionistas, com o agravante de incidirem-lhe, anualmente, os reajustes dos índices previdenciários, o que conduz à ilegalidade dos atos, tal como defendido pela secretaria especializada.
16.	Em relação à pensão instituída por Elizabeth dos Santos Cavalcante, verifica-se a exclusão dos beneficiários, circunstância que atrai a disciplina do art. 260, § 5º, do Regimento Interno do TCU, segundo o qual pode ser considerado prejudicado, por perda de objeto, o exame de atos de admissão e concessão cujos efeitos financeiros tenham se exaurido antes de sua apreciação.
17.	Em tempo, tenho por pertinente a dispensa dos valores indevidamente recebidos de boa-fé, nos termos do enunciado 106 da Súmula da jurisprudência do TCU.
	Em face do exposto, voto por que o Tribunal adote a deliberação que ora submeto à apreciação deste Colegiado.
TCU, Sala das Sessões Ministro Luciano Brandão Alves de Souza, em 26 de fevereiro de 2019.
Ministro BRUNO DANTAS
Relator